【裁判字號】    95,判,1845
【裁判日期】    951116
【裁判案由】    營利事業所得稅
【裁判全文】
最  高  行  政  法  院  判  決
                                     95年度判字第01845號
上  訴  人  益得實業股份有限公司
代  表  人  甲○○
訴訟代理人  葉維惇
被 上訴 人  財政部臺北市國稅局
代  表  人  乙○○
上列當事人間因營利事業所得稅事件，上訴人對於中華民國93年
4月1日臺北高等行政法院92年度訴字第386號判決，提起上訴，
本院判決如下：
    主  文
上訴駁回。
上訴審訴訟費用由上訴人負擔。
    理  由
一、本件上訴人87年度營利事業所得稅結算申報，列報佣金支出
    新臺幣（下同）44,728,320元、外銷損失2,193,689元，被
    上訴人初查未准認列。上訴人不服，申經復查結果，准予追
    認佣金支出26,816,990元及外銷損失2,193,689元，其餘未
    獲准變更。上訴人仍不服，未予認定之佣金支出部分，循序
    提起行政訴訟。
二、上訴人起訴主張：其委美國SUN ISLE CASUAL FURNITURE LLC
    公司（下稱代理商）為銷售總代理，並依代理業績，給予一
    定之比例或金額之報酬。上訴人依約支付比以往年度較高之
    佣金費用而創造更高之業績及利潤，此從上訴人主要客戶由
    86年度之9家增加到87年度之51家，87年度營業收入自1億8
    千餘萬元增至4億8千餘萬元即明。且上訴人支付代理商之佣
    金支出，該代理商扣除相關代支付之必要費用後，實得之營
    業利益大約僅2%，故上訴人約定並支付該代理商之佣金支出
    雖超過出口貨物價款5%，但屬正當。上訴人業提出相關說明
    及合約、商業發票，往來聯繫文件、代理商負責人之說明書
    、代理商與其客戶聯繫往來文件，舉證確有支出系爭佣金之
    必要，依（行為時，下同）營利事業所得稅查核準則（下稱
    查核準則）第92條規定，超出外銷金額5%部分之佣金支出，
    應准列報，上訴人予以剔除，於法不合，為此訴請判決撤銷
    訴願決定及原處分。
三、被上訴人則以：本件初查係以：（1）上訴人說明行銷至美
    國須使用代理人所發明之專利，而上訴人與代理商之合約僅
    簡略抽成方式，未針對代理範圍及內容詳述，合約條件欠明
    確。上訴人於86年間取得代理商所提供之專利權，並委託國
    外加工廠生產製造，該專利權應屬成本之一部分，而上訴人
    未將其併入成本，因金額不確定，無法併入。（2）開發客
    戶，即仲介，上訴人並未提供仲介事實及往來文件，無法認
    定，且金額不確定，該佣金不予認定。（3）處理美國相關
    事宜，未提供代理往來文件供核，爰全額否准認列。上訴人
    復查時主張其於民國（下同）76年成立，成立初期英文名稱
    為OMNI WORLD INC，主要業務係將傢俱銷售美國OMNI PRODU
    CTS INTL INC，產品則由臺灣固定工廠供應。經過數年因成
    本提高，銷售量無法成長，遂於85年6月將英文名稱改為SUN
    ISLE INC，並於86年起委由美國SUN ISLE CASUAL FURNITUR
    E LLC為總代理，其營業額即由85年度之5千5百餘萬元遽增
    至86年度之1億8千1百餘萬元，87及88年度更分別增至4億8
    千餘萬元及5億3千餘萬元，足堪認定支付總代理佣金之必要
    性。另系爭外銷佣金並未包括權利金性質，其理由：（1）
    為防止被不法廠商仿冒及考量在美國申請專利以美國當地公
    司為申請人之時效性等因素，與代理商協議，將其中極少數
    之初期產品型錄，以代理商名義申請在美之專利，允屬合理
    之經營政策。（2）案附之代理商名義之4份專利權證書，其
    中Des.395,171、Des.5,803,540及Des.391,090等3項產品雖
    申請專利登記，惟實際上並無銷售該3項產品之紀錄，亦未
    授權他人製造。另Des.389,662（產品代號為2011）專利之
    核准日期為87年1月27日，惟上訴人自86年7月11日即經由代
    理商介紹銷於歐美，足證該產品並非代理商之專利產品，否
    則早已涉侵權之法律追訴。且上訴人自86年已支付代理商10
    %銷售佣金，與本件支付比例並無不同。至支付8%至10%之佣
    金支出，依國外總代理商之說明，其所收取之佣金，主要用
    來支應聘用銷售代理人之銷售佣金、美國樣品室之租金支出
    及相關費用、該公司聘僱員工之薪資費用（該等員工負責銷
    售設計、銷售狀況分析、售後服務及產品零件之運送服務）
    、買方參觀工廠或樣品室之旅行費用及其他費用等，國外總
    代理商之營業利益大約僅剩2%云云。經復查決定略以依上訴
    人提示之目錄及抽核銷售紀錄，上訴人所訴專利商品銷售情
    形尚無不符，系爭佣金支出應免予轉列營業成本。次依上訴
    人提示之合約、上訴人與代理商聯繫往來文件、該代理商與
    其客戶聯繫之往來文件等影本抽核，系爭佣金支出准予追認
    出口貨物價款5%計26,816,990元，其餘超過5%部分，上訴人
    未提示正當理由，不符查核準則規定。上訴人提起訴願，除
    執前詞外，另訴稱復查期間，上訴人已提出與代理商之合約
    等文件，足資證明上訴人因業務需要支付該代理商佣金屬實
    。佣金支出超過出口貨物價款5%部分，被上訴人以上訴人未
    提示正當理由，不符查核準則之規定為由，否准認列，卻未
    說明所提文件不可採之理由，顯非有據云云。財政部訴願決
    定略以，上訴人雖提示與代理商之合約及相關匯款資料，惟
    查所謂合約，其內容僅簡單表達同意支付佣金若干，並無載
    明仲介交易對象，及貨品名稱數量，其性質非屬佣金契約書
    ，應僅為支出同意書，然基於常情與上訴人提供之其他事證
    ，其取得有關憑證在出口貨物價款5%部分，被上訴人以符合
    查核準則規定准予認列，核無不妥。而系爭超出出口貨價5%
    以上佣金支出部分，上訴人雖主張國外代理商收取之佣金經
    扣除相關代支付之必要費用後，國外代理商之利潤僅餘2%，
    有代理商出具之說明書等情，惟該代理商所支付之費用為該
    代理商本身之費用，尚非屬上訴人之營業費用，並非支付高
    額佣金之正當理由，被上訴人否准核認，與查核準則規定尚
    無不合，而駁回訴願。上訴人起訴仍執前詞爭執，惟查查核
    準則明定外銷佣金如超過出口貨物價款5%者，除需依規定取
    得有關憑證外，須提出正當理由及證明文據並查核相符者，
    方可准予認列。上訴人提出與代理商之合約、往來文件及相
    關匯款等資料，以證明有支付佣金之情，被上訴人已依查核
    準則規定，追認出口貨物價款5%部分，至超出出口貨價5%以
    上佣金支出部分，該代理商所支付之費用為該代理商本身之
    費用，尚非屬上訴人之營業費用。另查佣金受款人申報資料
    ，系爭年度其所得430,169元占申報收入1,031,816元之41.6
    9%，與上訴人訴稱僅有2%利潤不符，又其相關薪資、租金費
    用共76,713美元，占申報收入之7.43%，比例不大，是上訴
    人所訴並非支付高額佣金之正當理由，被上訴人否准核認，
    尚無不合等語，資為抗辯。
四、原審斟酌全辯論意旨及調查證據結果，以：按「營利事業所
    得之計算，以其本年度收入總額減除各項成本費用、損失及
    稅捐後之純益額為所得額。」所得稅法第24條第1項定有明
    文。次按「佣金支出：一、佣金或手續費支出，其立有契約
    者，應與契約之約定相核對，其超出部分應予剔除。二、．
    ．．四、外銷佣金超過出口貨物價款5%，經依規定取得有關
    憑證，提出正當理由及證明文據並查核相符者，准予認定。
    五、佣金支出之原始憑證如下：．．．（三）支付國外佣金
    以左列對象為受款人者，不予認定：1.出口廠商或其員工。
    2.國外經銷商。3.直接向出口廠商進貨之國外其他廠商，但
    代理商或代銷商不在此限。（四）支付國外代理商或代銷商
    之佣金，應提示雙方簽訂之合約。已辦理結匯者，應提示結
    匯銀行書明匯款人及國外受款人姓名（名稱）、地址、結匯
    金額、日期等之結匯證明；未辦結匯者，應提示銀行匯付或
    轉付之證明文件。以票匯方式匯付者，應提示收款人確已實
    際收到該票匯款項或存入其帳戶之證明憑予認定。非屬代理
    商或代銷商，無法提示合約者，應於往來函電或信用狀載明
    給付佣金之約定事項。．．．」分別為查核準則第92條第1
    款、第4款及第5款所規定。又當事人主張事實，須負舉證責
    任，倘其所提出之證據，不足為主張事實之證明，自不能認
    其主張之事實為真實，本院39年判字第2號著有判例。本件
    上訴人87年度營利事業所得稅結算申報，列報佣金支出44,7
    28,320元，復查結果准予認列出口貨價5%之佣金支出26,816
    ,990元。茲上訴人所爭議者，係超出出口貨價5%以上之佣金
    支出。經查上訴人自承本期即87年度之營業額為4億8千餘萬
    元，而列報之佣金支出為44,728,320元，幾達其營業額十分
    之一，比例不可謂為不重，以系爭佣金支出不包括權利金此
    點觀之，其銷貨對象自非侷限於代理商，而有大幅增加之情
    形，是上訴人自應提出仲介事實資料以供查核，殆無疑義。
    經查復查決定、訴願決定業已就上訴人所提示目錄、合約及
    銷售紀錄等資料，指出或無具體仲介文件、事證資料資為正
    當理由，或合約非屬佣金契約書，僅為佣金支付同意書等缺
    失，上訴人雖提出其與代理商合約及與代理商聯繫往來文件
    、該代理商與其客戶聯繫之往來文件暨相關匯款資料等影本
    為證。惟查系爭佣金支出金額高達44,728,320元，衡情上訴
    人就該鉅額費用之列報當事先保存所仲介之本契約及相關仲
    介服務、洽商過程之傳真、電子文件等，其竟未能提出銷售
    契約、佣金合約、支付佣金明細表、轉帳傳票及電話通聯紀
    錄暨傳真、電子文件等資料，本有違常理；且所提目錄、合
    約及銷售紀錄暨與代理商聯繫往來文件等，亦無法窺其銷售
    契約之成立過程及仲介成功之流程，自無法證明該等佣金支
    出款項究與何業務有關，又係如何介紹何筆交易成功或仲介
    何筆勞務而需支付之報酬，自與商業習慣相悖；而上訴人與
    代理商聯繫往來文件、該代理商與其客戶聯繫之往來文件內
    容，亦均僅能表示其往來連絡之時間、次數等，且各分別為
    之，皆不足以為仲介者仲介契約成功即仲介事實之有利證明
    。此外上訴人迄未就仲介者究係如何仲介契約成功，提出仲
    介事實資料如與業務有關之來往函件、轉知及轉給資料等仲
    介文件資料暨交易契約書供核，自難僅憑上訴人所提上開資
    料即遽認本件超出出口貨價5%以上之佣金支出部分確有其必
    要性及具備正當理由，亦無法以出口貨價5%之佣金支出部分
    業經核認即逕認該高額之佣金支出係屬必要之支出。是上訴
    人空言主張系爭超出出口貨價5%以上之佣金支出為業務上所
    必需，卻未提出積極證據以實其說，揆之前開判例，自難謂
    其已盡舉證責任，所言殊難採信。從而被上訴人以上訴人無
    法提供本件佣金之相關仲介文件，系爭超出出口貨價5%以上
    之佣金支出是否為業務所必需即無從勾稽，其支付高額佣金
    係不具正當理由，乃予以剔除超出出口貨價5%之佣金支出，
    揆諸首揭法條規定，並無違誤，訴願決定予以維持，亦無不
    合等為其判斷之基礎，而以上訴人之訴為無理由，予以駁回
    。
五、原判決經核於法無違，上訴人主張原判決理由矛盾、未依查
    核準則第92條規定審酌，而增加法令所無之限制云云。經查
    ，查核準則第92條明定，外銷佣金超過出口貨物價款5%，除
    依規定取得有關憑證外，並應提出正當理由及證明文據，經
    查核相符者，始准予認定。在未超過出口貨物價款5%部分，
    僅須提出相關憑證即可。是被上訴人以上訴人已提出有關外
    銷佣金支出之憑證，准認列出口貨物價款5%之外銷佣金，而
    上訴人所提資料，不足以證明其支出超過出口貨物價款5%佣
    金之正當理由，未准認列超過5%部分之外銷佣金支出，原判
    決予以維持，並無理由矛盾，所稱上訴人未能提出銷售契約
    等資料，僅指明通常情形可提出上開資料以供查核有無支付
    超過出口貨物價款5%外銷佣金之正當理由，並非限定以提出
    上開文件為認列之要件，納稅義務人如能提出其他資料證明
    其理由，自無不許，然上訴人所提資料不足以證明其有支出
    高額佣金之必要，而駁回上訴人之訴，尚無增加法令所無之
    限制，上訴人執此指摘，洵無可採，其併以原審取捨證據，
    認定事實之職權行使，指摘原判決未當，聲明廢棄，非有理
    由，應予駁回。
六、依行政訴訟法第255條第1項、第98條第3項前段，判決如主
    文。
中    華    民    國    95    年    11    月    16    日
                  第四庭審判長法  官  高  啟  燦
                              法  官  黃  淑  玲
                              法  官  黃  璽  君
                              法  官  楊  惠  欽
                              法  官  林  樹  埔
以  上  正  本  證  明  與  原  本  無  異
中    華    民    國    95    年    11    月    17    日
                              書記官  邱  彰  德


司法院資訊處製作；財團法人民間司法改革基金會備份。
